臺灣高等法院臺南分院民事判決　　96年度上字第149號
上 訴 人　乙○○即陳玠竹
被上訴人　甲○○
上列當事人間塗銷抵押權登記等事件，上訴人對於中華民國96年
5月31日台灣嘉義地方法院96年度訴字第268號第一審判決提起上
訴，本院於96年10月16日言詞辯論終結，茲判決如下：
    主  文
上訴駁回。
第二審訴訟費用由上訴人負擔。
    事  實
甲、上訴人方面：未於言詞辯論期日到場或陳述，據其上訴書狀
    之記載：
一、聲明：(一)原判決廢棄。(二)被上訴人在第一審之訴及假執行之
    聲請均駁回。(三)訴訟費用由被上訴人負擔。
二、陳述：與原審判決記載相同予以引用。
三、證據：援用第一審所提證據。
乙、被上訴人方面：
一、聲明：(一)上訴駁回。(二)第二審訴訟費用由上訴人負擔。
二、陳述：與原審判決記載相同予以引用外，補稱：
    我委託他辦理設定抵押予第三人，結果上訴人竟設定抵押權
    給他自己，嗣後我沒有拿到錢。
三、證據：援用第一審所提證據。
    理  由
甲、程序方面：
　　本件上訴人經合法通知，無正當理由，未於言詞辯論期日到
　  場，核無民事訴訟法第386條各款所列情形，爰依被上訴人
    之聲請，由其一造辯論判決，核先敘明。
乙、實體方面：
一、被上訴人起訴主張：上訴人為自己不法之利益，在被上訴人
    不知情情況下，於民國（下同）94年3月2日將系爭坐落嘉義
    市○路○段450之52地號土地及同段8028建號房屋（下稱系
    爭房地）設定以被上訴人為債務人、存續期間自94年3月2日
    至95年3月1日、權利價值新台幣（下同）150萬元之抵押權
    予自己。又於94年3月21日，將被上訴人所有帳戶中50萬元
    ，轉匯至訴外人即嘉義市友愛當鋪廖家正設於中國信託銀行
    東嘉義分行000000000000號帳戶內，以清償上訴人積欠訴外
    人廖家正之債務。為此依民法第184條第1項、第213條第1項
    、第216條第1項之規定提起本訴，訴請上訴人應將系爭房地
    如原審判決書附表所示之抵押權設定登記予以塗銷；並請求
    上訴人應給付被上訴人50萬元，暨自起訴狀繕本送達翌日起
    至清償日止，按週年利率百分之5計算之利息等語。（原審
    判決為被上訴人勝訴之判決）
二、上訴人經本院合法通知，未於言詞辯論期日到場，亦未提出
    任何書狀作何陳述。
三、經查：被上訴人欲以其所有坐落嘉義市○路○段450之52地
    號基地及其上門牌號碼嘉義市○○路216巷3號房屋作為擔保
    ，向訴外人謝清松借款200萬元，於94年2月底某日，將其國
    民身分證正本、印鑑章、上開房地所有權狀正本及謝清松身
    分證影本交付予上訴人（原名陳玠竹，95年11月30日改名）
    ，委託上訴人代為辦理上開房地抵押權設定予訴外人謝清松
    事宜。詎上訴人意圖為自己不法之利益，於94年3月2日，至
    嘉義市地政事務所，違反被上訴人之指示，將系爭房地設定
    150萬元抵押權予上訴人自己；此外，被上訴人另於94年3月
    21日，將其所有印章、存摺交付予上訴人，委託上訴人將謝
    清松所交付之2紙支票金額共200萬元，存入其設於合作金庫
    銀行南嘉義分行0000000000000號帳戶內，再轉匯至被上訴
    人設於臺灣銀行嘉義分行000000000000號帳戶，詎上訴人竟
    將其中50萬元，轉匯至嘉義市友愛當舖廖家正設於中國信託
    銀行東嘉義分行000000000000號帳戶內，以清償自己對友愛
    當舖之借款之事實，業據被上訴人提出土地建物登記申請書
    、土地建築改良物抵押權設定契約書、土地及建物登記謄本
    、合作金庫銀行南嘉義分行94年11月15日合金南嘉字第0940
    005935號函附2筆轉帳支出交易之轉入帳戶明細等影本附於
    原審法院檢察署94年交查字第752號偵查卷為證（偵查卷第
    28頁至第32頁），核與證人謝清松、廖家正等人於原審刑事
    庭結證內容（原審刑事卷第76頁至第84頁、第137頁至第138
    頁），互核相符。而上訴人將被上訴人所有系爭房地虛偽設
    定抵押權及侵占被上訴人財物，業經原審法院刑事庭判處有
    罪（行使偽造私文書部分有期徒刑7月、侵占部分8月），並
    定執行刑為1年1月確定在案，此經原審調閱95年度訴字第23
    9號刑事卷宗在卷查核屬實，並有上開刑事卷宗影本在卷可
    稽，被上訴人上開事實之主張，堪信真正。
四、按「因故意或過失不法侵害他人之權利者，負損害賠償責任
　　。」、「負損害賠償責任者，除法律另有規定或契約另有訂
　  定外，應回復他方損害發生前之原狀」，民法第184條第1項
    前段、第213條第1項分別定有明文。查上訴人未經被上訴人
    同意，擅自於94年3月2日將被上訴人所有之系爭房地設定抵
    押權予自己，復於同年月21日將被上訴人於合作金庫銀行南
    嘉義分行0000000000000號帳戶內之50萬元存款轉匯至訴外
    人即嘉義市友愛當鋪廖家正設於中國信託銀行東嘉義分行00
    0000000000號帳戶內，以清償上訴人積欠訴外人廖家正債務
    ，係故意不法侵害被上訴人之權利至明，被上訴人依侵權行
    為及回復原狀之法律關係提起本訴，請求上訴人塗銷被上訴
    人所有系爭房地之抵押權登記，並返還50萬元，於法有據，
    應予准許。
五、次按「給付有確定期限者，債務人自期限屆滿時起，負遲延
    責任。」、「給付無確定期限者，債務人於債權人得請求給
    付時，經其催告而未為給付，自受催告時起，負遲延責任。
    其經債權人起訴而送達訴狀，或依督促程序送達支付命令或
    為其他相類之行為者，與催告有同一之效力。」民法第229
    條第1、2項分別定有明文。又「遲延之債務，以支付金錢為
    標的者，債權人得請求依法定利率計算之遲延利息。但約定
    利率較高者，仍從其約定利率。」、「應付利息之債務，其
    利率未經約定，亦無法律可據者，週年利率為百分之五。」
    ，亦為同法第233條第1項、第203條所明定。查本件被上訴
    人請求上訴人應賠償之上開金額，並未定有給付之期限，則
    被上訴人請求自刑事附帶民事起訴狀繕本送達上訴人之翌日
    起，按週年利率百分之5計算之利息，並無不合。而本件刑
    事附帶民事起訴狀繕本係於96年3月9日送達上訴人收受（原
    審96年度附民字第22號卷第3頁），則被上訴人請求上訴人
    應自96年3月10日起至清償日止，按週年利率百分之5計算利
    息，亦無不合。
六、綜上所述，被上訴人依民法第184條第1項及同法第213條第1
    項之法律關係，訴請上訴人應將被上訴人所有系爭房地所設
    定之抵押權塗銷，並返還50萬元予被上訴人及自起訴狀繕本
    送達翌日即96年3月10日起至清償日止，按週年利率百分之5
    計算之利息，為有理由，原審予以准許，經核並無違誤，上
    訴意旨指摘原判決不當，求為廢棄改判，非有理由，應予駁
    回。
七、本件事證已臻明確，兩造其餘攻擊防禦方法及證據資料，核
    與本件判決結果不生影響，不予一一論述，併予敘明。
結論：本件上訴為無理由，依民事訴訟法第四百四十九條第一項
、第四百六十三條、第三百八十五條第一項前段、第七十八條判
決如主文。應予准許。
中　　華　　民　　國　　96　　年　　10　　月　　30　日
                  民事第三庭　　審判長法　官  陳光秀
　　　　　　　　　　　      　　　　　法　官  莊俊華
　　　　　　　　　　　      　　　　　法　官  曾平杉
上為正本係照原本作成。
如對本判決上訴，須於判決送達後20日內向本院提出上訴狀，未
表明上訴理由者，應於上訴後20日內，向本院提出理由書（須附
繕本）。依法須繳納裁判費並應委任律師為訴訟代理人，始得上
訴。
中　　華　　民　　國　　96　　年　　10　　月　　31　　日
                                      書記官  葉秀珍
【附記】
民事訴訟法第466條之1：
(1)對於第二審判決上訴，上訴人應委任律師為訴訟代理人。但上
  訴人或其法定代理人具有律師資格者，不在此限。
(2)上訴人之配偶、三親等內之血親、二親等內之姻親，或上訴人
  為法人、中央或地方機關時，其所屬專任人員具有律師資格並
  經法院認為適當者，亦得為第三審訴訟代理人。
民事訴訟法第466條之2：
  上訴人無資力委任訴訟代理人者，得依訴訟救助之規定，聲請
  第三審法院為之選任律師為其訴訟代理人。
